【裁判字號】    89,簡上,641
【裁判日期】    900330
【裁判案由】    給付票款
【裁判全文】
臺灣臺北地方法院民事判決  八十九年度簡上字第六四一號
    上  訴  人  甲○○
    訴訟代理人  乙○○
    被上訴人    快雪堂藝術有限公司
    法定代理人  丁○○○
    訴訟代理人  丙○○
右當事人間請求給付票款事件，上訴人對於中華民國八十九年七月四日本院台北簡易
庭八十九年度北簡字第一三五六號第一審判決提起上訴，本院判決如左：
    主  文
上訴駁回。
第二審訴訟費用由上訴人負擔。
    事  實
甲、上訴人方面：
    上訴人未於言詞辯論期日到場，惟據其於準備程序所為陳述略為：
  一聲明：
    (一)原判決廢棄。
    (二)被上訴人應給付上訴人新台幣（下同）一百萬元及自民國八十七年十二月三十
      日起至清償日止，按週年利率百分之六計算之利息。
    (三)前項判決上訴人願供擔保請准宣告假執行。
  二陳述：除援用原審之主張及陳述外，補稱：
    (一)刑事判決所為事實之認定，於為獨立民事訴訟之裁判時本不受拘束，民事訴訟
      法院自得斟酌全辯論意旨及調查證據之結果，依自由心證而為與刑事判決相異
      之認定，不受刑事判決所採認事實之拘束。原判決未具任何心證理由遽依台灣
      高等法院八十八年度上易字第四三○三號確定判決之事實，為上訴人敗訴唯一
      依據，顯有判決不備理由之違誤，且原判決認上訴人係惡意取得票據，依票據
      法第十四條第一項、第二項規定，以惡意取得票據為判決依據，亦有判決適用
      法規不當之違誤，按上訴人係自訴外人丙○○處取得被上訴人為發票人、發票
      日八十七年十二月三十日、金額一百萬元、付款人台北銀行金華分行、支票號
      碼ＣＵ0000000之支票（下稱系爭支票），支票並非從無權處分人之手
      取得，參照最高法院六十七年台上字第一八六二號判例意旨，並無票據法第十
      四條所謂惡意取得支票不得享有票據上權利之問題。
    (二)本件經過係訴外人即被上訴人法定代理人丁○○○之夫丙○○遊說上訴人承讓
      其投資事業股份，並提出被上訴人法定代理人個人房、地所有權狀以為履行投
      資回收之資力證明，上訴人同意承受丙○○個人股份並將股金匯入丙○○指定
      之被上訴人銀行戶頭，後因無法如期於一年內回收，經上訴人要求履行獲利保
      證，丙○○遂同意買回股份；此參酌向訴外人關蘭受讓股份之黃國賓亦於承讓
      股份一年後，關蘭買回股份，承讓股份投資協議及嗣後處理，完全相同，足見
      上訴人取得系爭支票之原因，絕非如上訴人主張之借票，更遑論有詐欺之不法
      意圖，純係上訴人及林益仁與丙○○間之股份買回價金之給付。
  三證據：除援用原審之立證方法外，聲請訊問證人關蘭。
乙、被上訴人方面：
  一聲明：如主文所示。
  二陳述：除援用原審之主張及陳述外，補稱：
    (一)被上訴人所有支票均為丙○○在使用，當初上訴人對丙○○表示要借票周轉，
      並稱票期屆至後會將票款自行存入被上訴人帳戶供票兌現，丙○○遂簽發系爭
      支票交付上訴人，因此為私人用途，故丙○○即在票上背書。丙○○之前不知
      道在支票上背書之法律效果，因往來者都是單純的藝術家，現在知道在支票上
      背書等於要負連帶責任。
    (二)援引在台灣高等法院八十八年上易字第四三○三號刑案審理中所提出之陳述及
      舉證方法。
  三證據：援用原審之立證方法。
丙、本院依職權調閱本院易字第一三九○號、台灣高等法院上易字第四三○三號詐欺
    案刑事案卷。
    理    由
甲、程序方面：
    上訴人未於言詞辯論期日到場，核無民事訴訟法第三百八十六條所列各款情形，
    爰依被上訴人聲請，由其一造辯論而為判決。
乙、得心證之理由：
  一上訴人起訴主張：其持有被上訴人簽發之系爭支票，爰依票據關係請求被上訴人
    給付票款等語。被上訴人則以系爭支票係上訴人以借票週轉為由向丙○○詐騙而
    得，再背書予原告，上訴人詐欺部分業經法院判決確定，其取得支票是惡意，被
    上訴人自不負票據責任等語置辯。
  二系爭支票係由丙○○代被上訴人簽發，並由丙○○背書後交予上訴人收執，嗣因
    存款不足未獲兌現等事實，為兩造所同認，復有支票及退票理由單各一紙在卷可
    稽，均堪信為真正。
  三查兩造為系爭支票直接前後手，被上訴人以兩造間之原因關係抗辯，自無不可（
    最高法院四十六年台上字第一八三五號判例參照），被上訴人是否應給付票款，
    須視兩造間之原因關係為何。就此，上訴人稱伊取得系爭支票，乃因丙○○欲給
    付伊買回股份之價金，而簽發系爭支票為支付方法等語；被上訴人則稱其簽發系
    爭支票交由上訴人收執，乃因上訴人稱伊要借票周轉，票期屆至伊會自行存入票
    款等語。經查：
    (一)上訴人與訴外人林益仁，於八十五年二月間，透過丙○○之介紹，投資訴外人
      關蘭、關則懷、關則遠等人在大陸北京經營之中華民族園布依寨迪斯科廣場（
      以下簡稱迪斯科廣場），二人持股各占所有股份百分之二點五，按當時人民幣
      換算新台幣三點一五匯率計算，每人應繳股款九十四萬五千元。上訴人、林益
      仁分別於八十五年二月十六日、二十六日，將上開款項匯入丙○○之帳戶，經
      由丙○○轉交予迪斯科廣場收受等事實，為前揭高等法院八十八年上易字第四
      三○三號確定判決所認定，復為兩造所不爭執，自足信為真實。
    (二)上訴人與林益仁係獨立投資大陸迪斯科廣場股份，各為該廣場記名股東之一；
      又大陸迪斯科廣場之負責人為關則懷，實際經營者為關則懷、關蘭、關則遠三
      人，丙○○為股東，並未參予經營管理事務，大陸迪斯科廣場現仍營業中，且
      上訴人及林益仁迄今仍為公司股東，業據關蘭於前開刑案審理中結證屬實，復
      有迪斯科廣場之股東名冊附於該刑案卷內可稽，若上訴人欲求退股，理應向大
      陸迪斯科廣場之負責人或經營者為之，乃竟謂由未經營公司業務之股東丙○○
      同意渠等退股，並由丙○○簽發私人支票給付，顯與情理、事理、法理不符。
    (三)上訴人投資大陸迪斯科廣場之出資金額，依人民幣換算新台幣之三點一五匯率
      計算，為九十四萬五千元，上訴人與林益仁如數繳交並以新台幣為給付之貨幣
      種類，為伊於前開刑案審理中所自承，並有丙○○書立之計算表及上訴人與林
      益仁匯款之單據附於該刑案卷內可佐。則上訴人欲求退股、取回全額退股金，
      在未結算大陸迪斯科廣場資產、負債之情形下，每股價值若干，均為未知數，
      理應逕以出資之新台幣數額為據，豈有另以人民幣換算新台幣後給付退股金之
      理，且原來所投資金額為九十四萬五千元，丙○○如私下同意伊退股，何以要
      給付一百萬元，如何計算為一百萬元？上訴人就此問題空言指稱由人民幣換算
      新台幣及加計半年利息云云，顯與經驗法則不合。
    (四)丙○○非大陸迪斯科廣場之經營者，上訴人卻指稱丙○○同意被告退股或承接
      被告之股份一事，並未書立任何書面資料為據，而上訴人未曾對大陸迪斯科廣
      場表示其與林益仁已經退股之情，復為關蘭於前開刑案審理時證述在卷。倘上
      訴人與林益仁已退股，應一人一票據，然丙○○所交付上訴人之支票，皆記名
      交付上訴人，今丙○○既然開立二紙票據，用以支付退股金，按理其中一紙支
      票上指名林益仁，以為依據，由此益見上訴人所辯有悖情理。
    (五)再參酌丙○○於八十八年七月二十七日刑案審理中當庭提出之現金收支簿，在
      系爭二紙票據明細處，註明有「（借）」字樣，並有上訴人於該明細末端簽名
      以示收受，經刑案審理法官當庭勘驗其筆墨顏色同一，並非事後加註。則被上
      訴人指稱上訴人以伊經營之公司須借票周轉為由，騙取含系爭支票在內之支票
      二紙等情，洵為可採，至上訴人辯稱系爭支票係丙○○支付伊退股金之價金支
      票云云，應認與事實不符，自不足取。
    (六)至上訴人一再爭執既是借票，丙○○何以在系爭支票上背書，及迪斯科廣場股
      份之轉讓，本無須其他股東同意，顯見丙○○交付系爭支票，係為交付退股金
      云云。
      1.按在一般借票之情形，單純出借票據者不會在票據上背書致負背書人責任，
        殆屬事實，然系爭支票為記名支票，記名支票應依背書、交付之方式轉讓（
        票據法第一百四十四條、第三十條第一項），而丙○○交付上訴人以被上訴
        人為發票人之系爭支票，又另行在該支票上背書，則將造成該紙支票背書不
        連續，執票人無法行使權利之後果，顯見丙○○對票據法相關規定，並不熟
        稔，則其稱在系爭支票上背書乃因該票為私人用途，其背書之目的係為了與
        公事用途之票據作區別等語，堪予採信，自難以丙○○在系爭支票上背書，
        即遽謂該票係支付退股金之用。
      2.又上訴人稱迪斯科廣場股份之轉讓，無須他人同意云云，無非以關蘭與訴外
        人黃國賓間買回股份之協議為論據，然該二人間私下轉讓股份，不當然可推
        論出丙○○有同意私下買回上訴人股份之事實，則以該例為系爭支票乃丙○
        ○為支付退股金所交付之佐證，尚有不足，實難遽信。
  四綜上所述，被上訴人乃因誤信上訴人欲借票周轉之言，方交付系爭支票，業堪認
    定。而當初兩造既言明票期屆至後由上訴人自行將票款存入，則依據當日之約定
    ，被上訴人自無給付票款予上訴人之義務，從而，上訴人請求被上訴人給付票款
    一百萬元，及自八十七年十二月三十日起至清償日止，按年息百分之六計算之利
    息，為無理由，不應准許。原審係依據票據法第十四條規定，認為上訴人係出於
    惡意取得系爭支票，不得享有票據上權利，而駁回上訴人之請求，然票據法第十
    四條所謂以惡意取得票據者，不得享有票據上之權利，係指從無權處分人之手，
    受讓票據，於受讓當時有惡意之情形而言，如從有正當處分權人之手，受讓票據
    ，係出於惡意時，亦僅生票據法第十三條但書所規定，票據債務人得以自己與發
    票人或執票人之前手間所存人的抗辯之事由對抗執票人而已，尚不生執票人不得
    享有票據上權利之問題（最高法院六十七年台上字第一八六二號判例參照）。系
    爭支票係由丙○○代被上訴人簽發，丙○○並獲有簽發系爭支票之權限，是其並
    非系爭支票之無權處分人甚明，則上訴人自丙○○處取得系爭支票，縱認有惡意
    ，亦無票據法第十四條之適用，是原審之論斷，尚有未洽，惟原審判決理由雖有
    不同，但結論並無二致，上訴人指摘原審判決不當，求予廢棄改判，為無理由，
    應予駁回。
  五本件判決基礎已臻明確，兩造其餘攻擊防禦方法核與判決結果無影響，爰不再一
    一論述；又本件為簡易訴訟之二審裁判，上訴利益未逾一百萬元，依據民事訴訟
    法第四百三十六條之二第一項規定，不得上訴最高法院，亦即，本判決於宣示時
    即告確定，而有執行力，自毋庸為假執行之宣告，併此說明。
據上論結，本件上訴為無理由，依民事訴訟法第三百八十五條第一項，第四百三十六
條之一第三項、第四百四十九條第一項、第七十八條，判決如主文。
中      華      民      國    九十      年      三      月     三十     日
                                            民事第二庭審判長法官  丁蓓蓓
                                                            法官  吳青蓉
                                                            法官  陳婷玉
右為正本係照原本作成
本判決不得上訴
中      華      民      國    九十      年      三      月     三十     日
                                                      法院書記官  王  儀


司法院資訊處製作；財團法人民間司法改革基金會備份。
